【裁判字號】    91,簡上,496
【裁判日期】    920424
【裁判案由】    侵權行為損害賠償
【裁判全文】
臺灣臺北地方法院民事判決  九十一年度簡上字第四九六號
    上  訴  人  乙○○
    訴訟代理人  陳振東律師
    被上訴人    甲○○
    訴訟代理人  葉涵德律師
右當事人間侵權行為損害賠償事件，上訴人對於中華民國九十一年四月八日本院台北
簡易庭九十年度北簡字第一○九○五號第一審判決提起上訴，本院判決如左：
    主    文
上訴駁回。
第二審訴訟費用由上訴人負擔。
    事    實
甲、上訴人方面：
壹、聲明：（一）原判決廢棄。（二）被上訴人應給付上訴人新台幣參拾參萬捌仟元整，
    暨自起訴狀繕本送達翌日起至清償日止，按年利率百分之五計算之利息。（三）
    請准供擔保，宣告假執行。
貳、陳述：除與原審判決書所載者相同茲予引用外，補稱：
一、被上訴人自始無意成立瑪琍王公司而詐騙上訴人入股投資：
（一）據證人劉正琦於刑事偵查庭所稱可知，其僅知有貨物輸出至巴西銷售，惟未曾
      見過瑪琍王科技股份有限公司（以下簡稱瑪琍王公司）帳簿或任何相關資料；
      又其於原審中雖證述曾見被上訴人與訴外人曾經洲等在永鑫樺工廠談規格及其
      他生意上的事情，並以曾經洲係負責電動玩具的設計維修，與見到永新樺的報
      價單等事實而推論當時應是在談瑪琍王公司之生意云云。然證人之推論或臆測
      之見非可引以為證據。
（二）況依被上訴人所稱其原先預定成立之瑪琍王公司乃係因該公司派駐巴西之訴外
      人曾經洲將部分貨物售出所得私吞未繳，並值巴西金融風暴價值遭貶而無法續
      為經營等節，亦未見被上訴人就此復為證明，則瑪琍王公司是否確因前開事實
      而無法成立此仍屬尚待調查之事項，此涉及上訴人是否自始即無意成立瑪琍王
      公司，而僅係挾該由為吸金之用以遂己利。
（三）按上訴人之所以為投資金額之交付乃以被上訴人將成立瑪琍王公司為主因，設
      若該公司果已成立，則何以距上訴人投資認股已逾數載，竟遲未見被上訴人就
      上訴人所認購者為證明文件之交付或出示，亦未為任何紅利之分配。上訴人質
      以前情時，被上訴人或置之未覆，或佯稱公司自成立以來仍處虧損未有盈餘可
      入，縱令上訴人要求其示公司營運以來之帳目清冊以為查對，其竟僅以手書之
      帳單虛應了事，而其無任何帳冊或文件可供查核。
（四）瑪琍王公司未曾營業：
１、若果如被上訴人言瑪琍王公司乃因貨物賣得價款遭曾經洲私吞致無法繼續經營，
    惟上訴人竟自入股投資以來未曾被上訴人知此一重大事實，被上訴人故為隱瞞之
    舉，實有違常理。
２、再者，若本件投資案確存，且瑪琍王公司亦曾營業，依法理其若虧本當屬股東應
    負之責，當無由再要求被上訴人返還之理，然被上訴人於其答辯狀中竟自稱其已
    以己力支付上訴人認股款項貳拾伍萬，此無異自承其所稱之投資確屬虛偽，且此
    徵諸被上訴人承諾返還系爭投資案之相同金額予另一與上訴人同均係因受被上訴
    人所惑而出資認購股份之訴外人郭崇元之舉，亦足證所被上訴人稱欲設立公司乙
    節確屬虛構。
３、被上訴人否認瑪琍王公司不曾營業乙事，並舉證人張千鶴及陳天來為證，然上述
    證人經上訴人詰問後，不僅無法證明被上訴人有營業之事實，證人陳天來更證明
    被上訴人所謂之瑪琍王公司並沒有辦公室，亦無法證明被上訴人有以瑪琍王公司
    名義為進出口，至於證人張千鶴證稱被上訴人與郭崇元等人至巴西對帳乙事，已
    經證人郭崇元否認，且張千鶴亦承認所謂對帳乙事非其親自目賭，故瑪琍王公司
    是否確有營業乙事，被上訴人仍未證明之。
二、被上訴人既承認受領上訴人投資之資金，卻未依約定投資成立瑪琍王公司經營電
    子產品外銷，該資金下落至今不明，顯然已為被上訴人所私用，則被上訴人私自
    使用上訴人應為投資之金錢顯然已侵害上訴人之財產權，上訴人依投資目的所繳
    付之股金及代墊費用，被上訴人自應賠償之。
參、證據：除援用原審之立證方法外，另提出剪報影本一件為證，並聲請傳訊證人郭
    崇元。
乙、被上訴人方面：
壹、聲明：駁回上訴。
貳、陳述：除與原審判決書所載者相同茲予引用外，補稱：
一、上訴人未能舉證證明被上訴人有何故意或過失之侵權行為，亦未就其所受之損害
    與被上訴人侵權行為之間有何相當之因果關係盡舉證之責，故原審判決駁回上訴人
    之訴，委無可議之處。
二、被上訴人發起要成立瑪琍王公司，招募股東，每股新台幣（下同）二十五萬元，
    上訴人亦認為前景不錯，於是才投入二十五萬元。被上訴人先後由台灣輸出巴西
    電動玩具三批，但因自始至終僅派曾經州一人在巴西負責銷售，以致大部分貨款
    為其私吞，並未交回給上訴人。
三、被上訴人輸出到巴西之電動玩具全部均是代表瑪琍王公司，無一為被上訴人所有
    。另如係被上訴人為其本人出貨巴西，則上訴人乙○○何至多次花鉅額之電話費
    由台北打國際電話及傳真到巴西，請張千鶴幫忙？又被上訴人之胞兄郭崇元何至
    由台北花費近五萬元之機票費，往返在飛機上五十多小時之飛行而去一個人地生
    疏、語言不通的巴西。至於郭崇元於庭訊時答稱去巴西之目的是因為「巴西大赦
    」而「辦理移民」，並出示一份剪報為證，更屬欺騙不實之詞，按該報名為「美
    洲華報」，在巴西聖保羅市發行，台灣無人知道該報，而「巴西移民大赦」是專
    為居住在巴西多年之「非法移民」而設之「救濟辦法」，對一個從未去過巴西之
    人，均不可能獲得該項「大赦」之權利。
四、此外，上訴人所投入之股金二十五萬元，被上訴人早已向劉正琦借用中央信託局
    面額拾萬元之支票兩張及向蔡立權借現金伍萬元還給上訴人，惟上訴人竟空言主
    張該兩張支票乃幫被上訴人調現，並非股金。
參、證據：除援用原審之立證方法外，另提出被上訴人甲○○致訴外人曾經洲存證信
    函影本一件為證，並聲請傳訊證人張千鶴、陳天來。
丙、本院依上訴人聲請訊問證人郭崇元、依被上訴人聲請訊問證人張千鶴、陳天來，
    依職權調閱臺灣臺北地方法院檢察署八十九年度偵字第一七二六九號卷宗全卷。
    理  由
一、上訴人起訴主張：兩造原係舊同事，被上訴人於民國八十七年八月間佯稱其將設
    立「瑪琍王科技股份有限公司」（以下簡稱瑪琍王公司），營業項目為買賣遊戲
    性電子機器，主要經營活動將於巴西境內為之。後改稱被上訴人於八十七年三月
    間以其將設立瑪琍王公司為幌，詐騙上訴人入股投資，被上訴人向上訴人拿股金
    時說要拿去訂貨、設立公司等，上訴人陷於錯誤於八十七年四月二十九日拿了股
    金新台幣（下同）二十五萬元給被上訴人，同年八月十日又拿了六萬八千元稅金
    給被上訴人，另外自同年四月起至同年年底止陸續支出聚餐費用共約二萬元，為
    此依民法第一百八十四條第一項之規定，請求被上訴人賠償三十三萬八千元等語
    。並於本院審理中補稱：瑪琍王公司從未成立，亦無營業之事實，被上訴人始終
    未能提出帳冊文件供查閱，證人之證言亦不足以證明瑪琍王公司有營業，被上訴
    人顯係詐騙上訴人之資金等語。
二、被上訴人則以：被上訴人除收上訴人之股金二十五萬元外，從未收到上訴人所述
    之六萬八千元，兩造、其他股東及巴西來客聚會不計其數，均由被上訴人付帳。
    因巴西的買主要貨，所以公司尚未登記成立就先出貨，被上訴人代表原先預定成
    立之瑪琍王公司先後出貨電動玩具三批至巴西，由公司派駐巴西之訴外人曾經洲
    在該地收貨並負責銷售，但因巴西金融風暴，該地買主殺價，且曾經洲將部分電
    動玩具出售所得之價款私吞未繳回公司，致無法繼續經營，原先預定成立之公司
    亦因而無法成立，因原告與其兄郭崇元不斷與被上訴人爭吵，被上訴人迫不得已
    於八十八年六月二十八日將郭崇元之退股金交由上訴人代收，嗣後被上訴人並向
    訴外人劉正琦商借面額各十萬元之支票兩張，同時以現金五萬元一併交給上訴人
    。上訴人曾多次與身在巴西之證人張千鶴聯絡，上訴人之兄郭崇元亦曾親至巴西
    驗貨，被上訴人業已退還二十五萬元股金，上訴人並無損失等語，資為抗辯。
三、上訴人主張被上訴人於八十七年間以將設立瑪琍王公司為由，邀集上訴人、上訴
    人之兄郭崇元、劉正琦等人出資，上訴人乃以現金二十五萬元出資入股之事實，
    業據上訴人提出入股金收據為證，被上訴人主張上訴人曾因本件投資糾紛對被上
    訴人提起詐欺告訴，業經台灣台北地方法院檢察署八十九年度偵字第一七二六九
    號為不起訴處分，上訴人聲請再議，仍經台灣高等法院檢察署八十九年度議字第
    三三二九號駁回再議確定，亦據其提出不起訴處分書、處分書為證並經本院依職
    權調閱臺灣臺北地方法院檢察署八十九年度偵字第四九六號卷宗審核無訛，且為
    兩造所不爭執，堪信為真實。
四、上訴人主張被上訴人有侵權行為，無非以被上訴人並未成立公司，上訴人未參與
    亦不了解公司業務等情，被上訴人則辯稱瑪琍王公司成立前即有出貨至巴西，嗣
    因巴西金融風暴，訴外人曾經洲私吞貨款，致營運狀況不佳，未能成立公司等語
    ，經查：
（一）證人陳天來到庭結證稱：伊係被上訴人之同事，因從事進出口業務，曾幫被上
      訴人處理過二次瑪琍王公司之出口資料，每次酬勞一萬元。伊曾介紹日本人與
      瑪琍王公司做生意，但生意沒有談成。瑪琍王公司的貨是從台灣出口零件到巴
      西，出口資料伊係照被上訴人提供之資料製作，伊有看到提單，所以貨有出去
      ，伊並未處理報關事宜，但文件最後會回到證人手上。證人處理之出口文件即
      偵查卷內附之文件，出口商名為CMP。伊沒有看過瑪琍王公司，不知公司負責
      人是誰，瑪琍王公司的人伊只看過上訴人、被上訴人與曾經洲。
（二）證人張千鶴到庭結證稱：伊任職於巴西之公司，擔任採購部經理，八十七年間
      經人介紹曾經洲與證人之公司做生意，買賣時瑪琍王公司尚未成立，所以是用
      工廠的出口卡出貨，談生意時有見到兩造、曾經洲，有時有其他股東，因這批
      貨並非一次買斷，有利潤分配問題，故陸續處理達一年多。這批貨之貨款係上
      訴人之兄與被上訴人、曾經洲到證人在巴西之公司結算的，由證人公司內財務
      部門人員與他們結算，歷時二週才結清，上訴人還有傳真來證人公司詢問貨款
      之事，證人之公司係當場付現金給三人，因巴西有外匯管制，故均用現金交易
      ，不經銀行，以便節稅。證人自己有借錢給瑪琍王，所以證人有注意貨款有無
      給付。貨款結清後上訴人曾請證人幫忙找曾經洲，但證人也無法聯絡曾經洲。
      每家電玩公司生產的產品面板均不同，證人後來在巴西有陸續。看到瑪琍王公
      司面板的產品在流通，但不是證人公司所購買，故應仍有其他公司向瑪琍王買
      貨，這些產品迄今還有，但可能是庫存貨在流通。證人不清楚瑪琍王公司設在
      何處，亦不之負責人為誰，據證人所知，該公司股東均另有工作，每次談生意
      均在聖瑪莉咖啡廳。
（三）證人劉正琦於偵查中結證稱：伊有投資瑪莉王公司三十萬元，曾經洲負責處理
      巴西事務，曾經洲盜賣公司貨物，致公司營運狀況不好，證人有代表公司去永
      鑫樺驗貨、了解貨源及出貨狀況。公司帳目由被上訴人負責，正確與否證人不
      清楚。復於原審結證稱伊有去永鑫樺工廠看到被上訴人、曾經洲、蔡立權、永
      鑫樺負責人談規格及其他生意上的事，因曾經洲負責電動玩具之設計維修，證
      人可以確定當時是在談瑪琍王的生意。
（四）證人蔡立權則於原審結證稱：伊與被上訴人均為瑪琍王公司之起草人，瑪琍王
      公司業務係被上訴人與曾經洲負責處理，被上訴人曾對伊提及曾經洲吃掉瑪琍
      王公司的貨，公司沒有賺錢，有股東要求退股，永鑫樺是代工工廠，當時證人
      等是在談請永鑫樺代工組裝出口至巴西的事，是在為瑪琍王公司採購配件及組
      裝出口做安排等語。
（五）證人郭崇元雖證稱伊並未參與證人張千鶴之公司與瑪琍王間之貨款結算，僅有
      取回二十五萬元投資款，惟證人郭崇元為上訴人之胞兄，依法不得具結，其證
      言之可信度已屬可疑，而證人陳天來、張千鶴、劉正琦、蔡立權與兩造均無親
      屬僱傭關係，其證言均經具結，自較證人郭崇元之證言為可信。況且，上訴人
      於偵查中亦自承「貨有到巴西是事實」（偵查卷第四十四頁背面），由上開證
      人證言，佐以證人陳天來於偵查中提出之發票、出口文件，可知瑪琍王公司確
      曾出口至少二批貨物至巴西，證人陳天來曾親自經手貨物出口文件，其中一批
      係由證人張千鶴之公司購買並已付款，是以瑪琍王公司雖始終未辦理設立登記
      ，亦無特定之營業場所，然其曾有營業之事實，殆無疑義。上訴人雖主張被上
      訴人可能係為自己出口貨物，證人劉正琦僅以曾經洲負責電玩設計即推論係為
      瑪琍王公司出貨，出於臆測云云，然就該次於永鑫樺工廠會談之內容，親自參
      與之證人蔡立權業已明確證稱係為瑪琍王公司採購配件及組裝出口做安排，顯
      見被上訴人確係為瑪琍王公司出貨，上訴人此一主張尚無可採。
（六）就瑪琍王公司始終未能設立之原因，證人劉正琦、蔡立權均已於原審證稱係因
      曾經洲私吞公司貨物，致公司無法繼續經營等語甚明，足認被上訴人並非自始
      即無成立公司之意，確係因遭訴外人曾經洲私吞貨物導致公司財務發生問題，
      無法順利設立，上訴人指稱被上訴人對公司無法經營之事實並未舉證云云，亦
      無可採。至於上訴人主張若瑪琍王公司確係營業虧損，被上訴人當無返還上訴
      人投資股款之理云云，查瑪琍王公司既經營失敗，上訴人血本無歸因而與被上
      訴人發生糾紛，被上訴人縱基於息事寧人之心態而返還上訴人投資之款項，亦
      屬常情，不能僅以被上訴人主張業已返還股款，推論被上訴人自始即無成立公
      司之意。
（七）上訴人另稱伊從未參與，亦不了解公司業務，被上訴人從未提出任何帳冊文件
      以供查閱等情，按縱係依法設立並辦妥登記之公司，其股東亦非必均有參與公
      司業務，未執行業務之股東不了解公司業務狀況，乃屬常情，至於帳冊文件是
      否備置，則係執行業務之股東業務是否妥善履行其職務之問題，然縱其未善盡
      職務備置帳冊文件，亦不能據此即認為被上訴人自始即無成立公司之意。
（八）綜上所述，被上訴人邀上訴人投資瑪琍王公司之初，確有經營瑪琍王公司之意
      ，並非以投資為名私用上訴人之股款，被上訴人雖未能完成瑪琍王公司之設立
      程序，瑪琍王公司亦無營業場所，然瑪琍王公司於成立前確有營業事實，係因
      公司貨物遭訴外人曾經洲私吞，致公司財務發生問題，無法完成設立並繼續經
      營，上訴人之投資雖無法獲得預定收益，然此乃投資所必須承擔之風險，不能
      僅以公司未能設立、上訴人未參與經營不了解業務情況等節，即認為被上訴人
      有侵害上訴人財產權之情事。
四、綜上，上訴人依侵權行為之法律關係，請求被上訴人給付三十三萬八千元及自起
    訴狀繕本送達翌日起至清償日止按年息百分之五計算之利息，為無理由，原審為
    上訴人敗訴之判決，核無違誤，上訴人仍執前詞求與廢棄，非有理由，應予駁回
    。
五、本件訴訟標的金額未逾新台幣一百五十萬元，不得上訴第三審，是以本院之判決
    即為終審判決，並無宣告假執行之必要，上訴人陳明願供擔保請准宣告假執行部
    分，係屬贅語，本院無庸就假執行部分為裁判，併此敘明。
六、據上論結，本件上訴為無理由，依民事訴訟法第四百三十六條之一第三項、第四
    百四十九條第一項、第七十八條，判決如主文。
中      華      民      國    九十二    年      四      月    二十四    日
                                    民事第六庭審判長法官  林惠瑜
                                                    法官  黃蓓蓓
                                                    法官  陳怡雯
右為正本係照原本作成
不得上訴
中      華      民      國    九十二    年      四      月    二十九  日
                                              法院書記官  謝梅琴


司法院資訊處製作；財團法人民間司法改革基金會備份。
